臺灣高等法院臺中分院民事判決　八十九年度上字第五○七號
　　上　訴　人　甲○○
　　被　上訴人　乙○○
右當事人間請求返還押租金事件，上訴人對於中華民國八十九年八月七日臺灣彰化地
方法院八十八年度訴字第九一○號第一審判決提起上訴，本院判決如左：
    主    文
原判決廢棄。
被上訴人在第一審之訴及假執行之聲請均駁回。
第一、二審訴訟費用由被上訴人負擔。
    事    實
甲、上訴人方面：
一、聲明：求為判決：(一)原判決廢棄。(二)駁回被上訴人在第一審之訴及假執行之聲請
    均駁回。(三)第一、二審訴訟費用由被上訴人負擔。
二、陳述：除與原判決記載相同者，茲引用之外，補稱：
    (一)原審判令上訴人應給付被上訴人新台幣（下同）參佰萬元及自民國（下同）八
      十八年十月十三日起至清償日止按年息百分之五計算之利息，係以：被上訴
      人主張其與上訴人於八十七年十月十七日簽定讓渡書，約定被上訴人所承讓之
      房屋租約若到期而無法再續約時，上訴人應歸還房屋押金三百萬元，現該租約
      業已於八十八年五月三十一日屆期，業據其提出讓渡書、存證信函、律師函等
      件為證，亦為上訴人所自認，堪信為真實。雖上訴人以依上開讓渡書特別約定
      事項(1)之記載，被上訴人尚未將房屋遷讓歸還地主，而拒絕返還押租金云云。
      然該項僅約定「乙方（即被上訴人）所承讓之房屋租約（甲方即上訴人原與地
      主之租約），若到期而無法再續約，乙方不得異議，且須馬上歸還原地主，而
      乙方所支付之押金三百萬元，由甲方歸還乙方。」況押金之作用依司法院院字
      第一九○九號解釋當事人訂立租賃契約，約定由承租人交付押租金者，其交付
      押租金之目的僅在擔保承租人支付租金及賠償損害之用，故押租金契約為另一
      契約，不包括民法第四百二十一條所定租賃契約之內，本件上訴人並未主張被
      上訴人有欠租之情形及未將系爭房屋返還原地主使其受有何種損害，縱被上訴
      人尚未返還系爭房屋，繼續占用，亦僅係地主須否訴請遷讓房屋或請求不當得
      利之問題，與本件押金無關等情為論據。
    (二)然查司法院院字第一九○九號解釋意旨並未表明：「當事人訂立租賃契約，約
      定由承租人交付押租金者，其交付押租金之目的僅在擔保承租人支付租金及賠
      償損害之用，故押租金契約為另一契約，不包括民法第四百二十一條所定租賃
      契約之內。」等語，乃原判決理由第三點謂該解釋文之內容為：「交付押租金
      之目的僅在擔保承租人支付租金及賠償損害之用，故押租金契約為另一契約，
      不包括民法第四百二十一條所定租賃契約之內。」云云，顯與事實不符，自屬
      違法。
    (三)被上訴人不得請求返還上訴人系爭押租金：
    (1)被上訴人起訴主張：伊與上訴人於八十七年十月十七日簽定讓渡書，約定被上
      訴人所承讓之房屋租約若到期而無法再續約時，上訴人應歸還房屋押金新台幣
      （下同）三百萬元，現該租約業已於八十八年五月三十一日屆期，爰請求上訴
      人返還押金三百萬元，提出讓渡書、存證信函、律師函等件為證。
    (2)上訴人則以：被上訴人所承讓彰化市○○路○段五五八號一樓金馬遊藝場之房
      屋租期，已於八十八年五月三十一日租期屆滿，因屋主不再繼續出租，故上訴
      人於八十八年五月二十六日以彰化三支郵局存證信函第三○七號通知被上訴人
      應依據兩造於八十七年十月十七日所訂讓渡書特別約定事項：「乙方所承讓之
      房屋租約（甲方原與地主之租約），若到期而無法再續約，乙方不得異議，且
      須馬上歸還原地主，而乙方所支付押金三百萬元，由甲方歸還乙方。」之記載
      ，將房屋遷讓交還屋主，以便上訴人返還房屋押金三百萬元。惟被上訴人於接
      到上開存證信函後，迄今仍繼續營業未將房屋遷讓交還屋主，是其起訴請求上
      訴人應返還房屋押租金三百萬元，顯與上開讓渡書特別約定事項之記載不合，
      其請求顯無理由。又被上訴人於起訴狀事實及理由欄謂部分房屋所有人則已收
      租金，表示願意續租云云。惟查，已收受租金表示願意繼續出租之房屋所有人
      羅陸美、王淑慧、黃慎炫、陳賴阿素、葉安貴、文玉梅、黃義太、黃進生、黃
      採雲、陳珮偉、黃啟川、莊淑敏、黃耀慶等人，事後均以存證信函通知被上訴
      人表示撤銷出租之意思表示，足見被上訴人謂部分房屋所有人則已收受租金表
      示願意繼續出租云云，顯與事實不合。且系爭房屋租期屆滿後，被上訴人為圖
      於系爭房屋繼續經營，不但未與喬友大樓一、二樓之房屋所有權人訂立租約，
      亦未經房屋所有人之同意，即擅自將款項匯入所有權人之帳戶，依法自不生租
      約之效力。綜上所述，系爭房屋租期已於八十八年五月三十日屆滿，房屋所有
      人於租期屆滿後不再繼續出租，依上開讓渡書特別約定事項之記載，被上訴人
      須馬上將房屋遷讓歸還原地主，其應交還而不交還繼續占有經營，上訴人自得
      依據此約定事項記載，於被上訴人未歸還房屋前，拒絕返還房屋押金三百萬元
      等語資為抗辯。
    (3)按「押租金在擔保承租人租金之給付及租賃債務之履行，在租賃關係消滅前，
      出租人不負返還之責。本件租賃關係既已消滅，承租人且無租賃債務不履行之
      情事，從而其請求出租人返還押租金，自為法之所許。」此經最高法院著有八
      十三年台上字第二一○八號判例。依該判例反面解釋，承租人欲請求出租人返
      還押租金，必須無租賃債務不履行之情事，始得為之。準此，押租金除在擔保
      承租人租金之給付外，尚包含擔保租賃債務之履行，殊無疑問。所謂租賃債務
      之履行，當然包括民法第四百五十五條所定返還租賃物之義務。又按「押租金
      除當事人另有約定外，僅為擔保承租人所負租賃契約上債務之性質，即承租人
      應先履行租賃契約上之債務，始得請求返還押租金，並非租賃契約終止後，因
      出租人未返還押租金而得拒絕履行交還租賃物之義務。」最高法院著有四十三
      年台上字第一一四號判決。
    (4)查兩造於八十七年十月十七日簽定讓渡書，租賃之標的為：「彰化市○○路○
　　　段五五八號一樓金馬遊藝場」，房屋租金為陸拾伍萬元，每月二十五日付，並
　　　特別約定：「乙方（即被上訴人）所承讓之房屋租約甲方（即上訴人，原與地
　　　主之租約），若到期而無法再續約，乙方不得異議，且須馬上歸還原地主，而
　　　乙方所支付之押金三百萬元，由甲方歸還乙方。」此有被上訴人提出之讓渡書
　　　影本乙件為憑。所謂「須馬上歸還原地主」，其中之地主係指上訴人而言。而
　　　被上訴人並未將該租賃物交還上訴人之事實，亦為被上訴人所自認。準此，被
　　　上訴人依據前開最高法院判例及判決意旨，必須先履行租賃契約上之債務，亦
　　　即必須先履行交還租賃物與上訴人，始得請求返還押租金，乃竟於尚未將租賃
　　　物交還上訴人之前，遽而請求上訴人返還系爭押租金參佰萬元，於法顯有未合
　　　。
    (5)依前所述，上訴人於被上訴人尚未將系爭房屋交還上訴人之前，上訴人並無返
      還系爭押租金與被上訴人之義務。原審未經仔細詳查，竟謂：「縱被上訴人尚
      未返還系爭房屋，繼續占用，亦僅係地主須否訴請遷讓房屋或請求不當得利之
      問題，與本件押金無關」云云，顯屬嚴重之違誤。
    (四)被上訴人與系爭房屋所有人就系爭房屋並無租賃關係存在：
    (1)被上訴人於原審主張：目前雖伊仍使用系爭房屋，係因被上訴人在部分房屋所
      有人表示拒絕續租之通知後，自行與系爭房屋所有人重新訂立租約，即被上訴
      人在八十八年五月三十一日前使用系爭房屋係基於租賃受讓人之地位，而八十
      八年五月三十一日以後，則本於承租人之地位而使用系爭房屋，此觀原租約之
      承租人為上訴人，而新租約之承租人為被上訴人自明。至部分之出租人雖未簽
      立上開租賃契約，然由渠等於原租約屆至後郤收受被上訴人所匯租金觀之，顯
      該部分之出租人亦同意與被上訴人訂立新租約，故上訴人辯稱因被上訴人未依
      約將系爭房屋返還所有權人，致渠無須返還押租金乙節，誠屬無理由。且如認
      被上訴人嗣後與房屋所有權人訂立之租約係上訴人原租約之繼續，將使原租約
      成為不定期租賃，並損及房屋所有權人之權益，此顯與房屋所有權人之真意相
      違背。
    (2)償日止，按年息百分之五計算之利息，即為有理由，應予准許云云。查兩造訂
      立讓渡書特別約定事項第一款所謂：「須馬上歸還原地主」乙節，其中之地主
      係指上訴人而言，且上訴人亦為該租賃標的房屋及基地之地主之一（坐落彰化
      市○○段九八二地號面積一二九五平方公尺，應有部分一○○○○○分之一八
      ○及彰化市○○段西門小段三七七之二八地號面積五四平方公尺應有部分一○
      ○○○○分之一八○），上訴人所有該房屋之建號為彰化市○○段一一○一建
      號，面積六‧八三平方公尺全部，及共同使用部分民生段一一二七建號面積五
      五九二平方公尺，權利範圍一○○○○○分之一七八，及彰化市○○段一一三
      ○建號面積四八七‧○七平方公尺，權利範圍一○○○○分之二五三，此有土
      地所有權狀影本二件、建物所有權狀影本一件、建物登記謄本影本二十四件為
      憑。惟被上訴人未將租賃房屋交還上訴人，原判決竟判令上訴人返還系爭押租
      金參佰萬元本息予被上訴人，於法顯屬違誤。
    (3)查系爭房屋之共有人，除原判決理由第二點所列羅陸美、王淑慧、黃慎炫、陳
      賴阿素、葉安貴、文玉梅、黃義太、黃進生、黃採雲、陳珮偉、黃啟川、莊淑
      敏、黃耀慶等人之外，尚有訴外人蔡秋珍、林維堅、林葛、謝春蓮、陳和茂、
      林宜芬、謝林美智、陳卿佑、上訴人甲○○、訴外人廖秀英、張淑慧、呂國榮
      、陳慶圓、紀林麗珠、陳洪好美、洪泰和等人（應有部分如附表一所示），此
      有建物登記謄本為憑，均未與被上訴人續訂房屋租賃契約，此為被上訴人所不
      爭執。按共有物之應有部分不得為租賃之標的，如就特定部分為出租，須經其
      他共有人同意，否則無效，此經最高法院著有六十一年台上字第一○○六號判
      決為憑。準此，被上訴人縱有與羅陸美、王淑慧、黃慎炫、陳賴阿素、葉安貴
      、文玉梅、黃義太、黃進生、黃採雲、陳珮偉、黃啟川、莊淑敏、黃耀慶等人
      訂立系爭房屋租賃契約，惟既未經其他共有人同意，揆諸前開最高法院判決意
      見，自屬無效。被上訴人占有系爭房屋自屬無權占有，被上訴人上開主張，於
      法無據，仍無解於未履行交還租賃物與上訴人之義務，自不得請求上訴人返還
      系爭押租金參佰萬元。
    (五)被上訴人未與系爭房屋所有人訂立租約，未交付押租金，不得由被上訴人片面
      主張成立新租約：
    (1)查被上訴人於八十七年十月十七日與上訴人就系爭房屋訂立讓渡書時，尚且有
      押租金參佰萬元及租賃物使用期限之約定，惟被上訴人並未交付押租金與系爭
      房屋所有人，亦無租賃期限及每月應付租金若干之約定，如僅由被上訴人將其
      片面決定款項匯入部分房屋共有人之帳戶，即解為成立租賃關係，對於全體房
      屋所有人而言，顯欠公平，亦違背民法第一百五十三條第一項：「當事人互相
      表示意思一致者，無論其為明示或默示，契約即為成立。」之規定。
    (2)按「默示之承諾，必依要約受領人之舉動，或其他情事足以間接推知其有承諾
      之意思者，始得認之，若單純之沉默，則除依交易上之慣例或特定人間之特別
      情事，足認為承諾者外，不得認為承諾。」最高法院著有二十一年上字第一五
      九八號判例。本件被上訴人未經系爭房屋所有人之同意，即擅自將款項匯入部
      分房屋所有人之帳戶，依該判例意旨，單純之沉默，則除依交易上之慣例或特
      定人間之特別情事，足認為承諾者外，不得認為承諾，顯見被上訴人並未與系
      爭房屋所有人成立租賃關係。
    (六)原判決判令上訴人返還系爭押租金，係屬違法：
    (1)原判決判令上訴人返還系爭押租金，係以：「按解釋意思表示，應探求當事人
      之真意，不得拘泥於所用之辭句，民法第九十九條定有明文。又當事人訂立租
      賃契約，約定由承租人交付押租金者，其交付押租金之目的僅在擔保承租人支
      付租金及賠償損害之用，故押租金契約為另一契約，不包括民法第四百二十一
      條所定租賃契約之內（司法院院字第一○九九號解釋），是押租金返還請求權
      與租賃關係即無不可分之關係。押金之作用依前述，乃在於擔保租金之支付及
      賠償損害，本件上訴人並未主張被上訴人有欠租之情形及未將系爭房屋返還原
      地主使其受有何種損害，縱被上訴人尚未返還系爭房屋，繼續占用，亦僅係地
      主須否訴請遷讓房屋或請求不當得利之問題，與本件押金無關。上訴人雖對被
      上訴人未能歸還系爭房屋有所爭執，惟並不爭執被上訴人有無欠租及未將系爭
      房屋返還原地主使其受有何種損害，是被上訴人依讓渡契約請求上訴人給付三
      百萬元及起訴狀繕本送達翌日起即自民國八十八年十月十三日起至清償日止，
      按年息百分之五計算之利息，即為有理由，應予准許」為論據。
    (2)然查司法院院字第一九○九號解釋意旨並未表明：「當事人訂立租賃契約，約
      定由承租人交付押租金者，其交付押租金之目的僅在擔保承租人支付租金及賠
      償損害之用，故押租金契約為另一契約，不包括民法第四百二十一條所定租賃
      契約之內」等語，此有該解釋文影本為憑。又最高法院五十一年台上字第二八
      五八號判例亦稱：「依司法院院字第一九○九號解釋，出租人未將押租金交付
      於受讓人時，受讓人對於承租人雖不負返還押租金之義務，惟受讓人承受之租
      賃關係，係依其讓予契約內容，如為無押租金之租賃，當不得向承租人請求押
      租金之交付，如為有押租金之租賃，則除承租人尚未履行交付押租金者，得依
      原約請求交付外，若承租人已依原約將押租金交付於原出租人時，則其既已依
      約履行，受讓人如欲取得押租金以供租金之擔保，亦屬是否可向原出租人請求
      轉付之問題，其仍向承租人請求履行之交付押租金義務，於法即屬不合。」可
      見該解釋根本未提及「當事人訂立租賃契約，約定由承租人交付押租金者，其
      交付押租金之目的僅在擔保承租人支付租金及賠償損害之用」，乃原判決理由
      第三點謂該解釋文之內容為：「交付押租金之目的僅在擔保承租人支付租金及
      賠償損害之用，故押租金契約為另一契約，不包括民法第四百二十一條所定租
      賃契約之內」云云，顯與事實不符，自屬違法。
    (3)按押租金在擔保承租人租金之給付及租賃債務之履行，在租賃關係消滅前，出
      租人不負返還之責。本件租賃關係既已消滅，承租人且無租賃債務不履行之情
      事，從而其請求出租人返還押租金，自為法之所許，最高法院著有八十三年台
      上字第二一○八號判例。是押租金顯有擔保承租人租金之給付及租賃債務之履
      行雙重目的，是原判決認為：「承租人交付押租金之目的僅在擔保承租人支付
      租金及賠償損害之用，縱被上訴人尚未返還系爭房屋，繼續占用，亦僅係地主
      須否訴請遷讓房屋或請求不當得利之問題，與本件押金無關」云云，顯與該判
      例及司法院院字第一九○九號解釋意旨不符，其判決自屬違法。
    (七)系爭房屋業經出租與訴外人謝玉鋒，不可能出租與被上訴人：
    (1)查系爭房屋已有超過三分之二所有權人均委託張清友、蔡美英、施養榆、謝海
      瑞、葉志仁、陳和茂為住戶代表並由張清友等六位住戶代表將系爭房屋出租
      與訴外人謝玉鋒，其租期自八十八年六月一日至九十三年五月三十一日止，共
      計五年，並已收取謝玉鋒交付之第壹個月租金玖拾萬元及保證金（即押租金）
      參佰萬元，共計參佰玖拾萬元，此有委託書影本五十七張、八十八年五月十日
      所訂立之房屋租賃契約書為憑，足見系爭房屋之所有權人顯不可能再將系爭房
      屋重複出租與被上訴人，被上訴人純係在違背部分所有權人本意之下，片面將
      其所謂之租金，匯入非出租人之所有權人帳戶而已，其租賃契約並未合法成立
      ，是被上訴人抗辯伊已與系爭房屋所有權人成立新租賃契約云云，顯然不實。
    (2)證人即系爭房屋共有人謝瑞海於鈞院證稱：乙○○是部分所有權人與他訂契約
    沒有全部，我本身沒有等語；又證人蔡美英、葉志仁、陳和茂三人一致證稱：
    沒有與乙○○寫（租約）等語。謝瑞海另證稱：我們沒有與乙○○接觸等語。
    足證，被上訴人並未與系爭房屋所有權人合法訂立租賃契約。
    (八)按「押租金除當事人另有約定外，僅為擔保承租人所負租賃契約上債務之性質
      ，即承租人應先履行租賃契約上之債務，始得請求返還押租金，並非租賃契約
      終止後，因出租人未返還押租金而得拒絕履行交還租賃物之義務。」早經最高
      法院著有四十三年台上字第一一四號判決；又按最高法院八十一年台上字第一
      六三○號判決明示：「押租金係為擔保承租人租賃債務之履行，必須於租賃關
      係終了，租賃物已返還，承租人無債務不履行情事，始得請求返還。」；按「
      押租金在擔保承租人租金之給付及租賃債務之履行，在租賃關係消滅前，出租
      人不負返還之責。本件租賃關係既已消滅，承租人且無租賃債務不履行之情事
      ，從而其請求出租人返還押租金，自為法之所許。」亦經最高法院著有八十三
      年台上字第二一○八號判例。依該判例反面解釋，承租人欲請求出租人返還押
      租金，必須無租賃債務不履行之情事，始得為之。再者，鈞院八十八年度上字
      第六八三號民事判決理由第七點亦明示：「押租金為擔保承租人租賃債務之履
      行，於租賃關係終了，承租人返還租賃物時，始得請求返還押租金。」有上開
      最高法院判決及鈞院判決各乙件為憑。準此，承租人欲向出租人請求返還押租
      金，其先決條件必須承租人已返還租賃物予出租人，始得為之。
    (九)查兩造於八十七年十月十七日簽定讓渡書，租賃之標的為：「彰化市○○路○
      段五五八號一樓金馬遊藝場」，房屋租金為陸拾伍萬元，每月二十五日付，並
      特別約定：「乙方（即被上訴人）所承讓之房屋租約（甲方即上訴人），原與
      地主之租約），若到期而無法再續約，乙方不得異議，且須馬上歸還原地主，
      而乙方所支付之押金三百萬元，由甲方歸還乙方。」此有被上訴人提出之讓渡
      書影本乙件附於原審卷為憑。卷查鈞院受命法官於八十九年十二月十三日行準
      備程序時，向被上訴人發問：「房屋依讓渡書，應返還地主，但你們沒有還給
      地主，但後來成立租約？」被上訴人訴訟代理人陳稱：「是的。」則被上訴人
      既未履行返還租賃物予上訴人，依前開最高法院歷年之判例、判決及鈞院判決
      之見解，及兩造訂立系爭房屋讓渡書之約定，被上訴人即不得請求上訴人返還
      系爭押租金參佰萬元本息，乃原審竟判令上訴人返還，於法顯屬違誤。被上訴
      人於九十一年三月十一日所具爭點整理狀第三頁第四行起辯稱：「承租人所負
      之租賃物返還義務，係對出租人即所有權人而言，因該項返還租賃物之義務，
      係為保護所有權人而定，本件上訴人讓渡租賃契約時，並非所有權人，被上訴
      人未將所有物即系爭房屋返還，亦無使上訴人受有損害之慮。」云云，顯屬強
      詞奪理，上開抗辯既違背前開最高法院實務上之見解，亦與鈞院判決先例有違
      ，更與兩造訂立之讓渡書內容不合，不足採取。查上訴人明明為系爭房屋及其
      基地之共有人，此有房屋所有權狀及土地所有權狀影本為憑，不論依讓渡書或
      所有權狀之記載，被上訴人既未將系爭房屋交還地主即上訴人，即不得請求上
      訴人返還系爭押租金。
    (十)至於被上訴人抗辯伊在八十八年五月三十一日以後使用系爭房屋，係本於直接
      承租人之地位云云，與事實不符。此經證人謝海瑞證稱：「乙○○是部分所有
      權人與他訂契約，沒有全部，我本身沒有寫（租約）」等語；「（受命法官問
      ：租期未到為何與乙○○訂約？）我們沒有與乙○○接觸。」；證人葉志仁、
      蔡美英、陳和茂等三人證稱：「沒有與乙○○寫（租約）」等語。況查系爭房
      屋之共有人，除原判決理由第二點所列羅陸美、王淑慧、黃慎炫、陳賴阿素、
      葉安貴、文玉梅、黃義太、黃進生、黃採雲、陳珮偉、黃啟川、莊淑敏、黃耀
      慶等人之外，尚有訴外人蔡秋珍、林維堅、林葛、謝春蓮、陳和茂、林宜芬、
      謝林美智、陳卿佑、上訴人甲○○、訴外人廖秀英、張淑慧、呂國榮、陳慶圓
      、紀林麗珠、陳洪好美、洪泰和等人（應有部分如附表一所示），此有建物登
      記謄本為憑，均未與被上訴人續訂房屋租賃契約，此為被上訴人所不爭執。按
      共有物之應有部分不得為租賃之標的，如就特定部分為出租，須經其他共有人
      同意，否則無效，此經最高法院著有六十一年台上字第一○○六號判決為憑。
      準此，被上訴人縱有與羅陸美、王淑慧、黃慎炫、陳賴阿素、葉安貴、文玉梅
      、黃義太、黃進生、黃採雲、陳珮偉、黃啟川、莊淑敏、黃耀慶等人訂立系爭
      房屋租賃契約，惟既未經其他共有人同意，揆諸前開最高法院判決意見，自屬
      無效。被上訴人占有系爭房屋自屬無權占有，被上訴人上開主張，於法無據，
      仍無解於未履行交還租賃物與上訴人之義務，自不得請求上訴人返還系爭押租
      金參佰萬元。
三、證據：除援用第一審所提證據外，補提出建築改良物所有權狀影本一份、土地所
    有權狀影本二份、建物登記謄本二十六份、委託書影本五十七張、房屋租賃契約
    書影本一份為證，並聲請通知證人盧振裕、施養榆作證。
乙、被上訴人方面：
一、聲明：求為判決：(一)駁回上訴。(二)第二審訴訟費用由上訴人負擔。
二、陳述：除與原判決記載相同者，茲引用之外，補稱：
    (一)本件原審判決並無違誤，上訴人應將系爭押租金返還予被上訴人：
    (1)原審判決認定依司法院院字第一九○九號解釋認當事人訂立租賃契約，約定由
      承租人交付押租金者，其交付押租金之目的僅在擔保承租人支付租金及賠償損
      害之用，故押租金契約為另一契約，原審判決綜合押租金之意義、性質及司法
      院院字第一九○九號解釋之意旨，認定被上訴人並無欠租造成上訴人之損害及
      未將系爭房屋返還原地主並未使上訴人受有任何損害之情形，系爭讓渡契約既
      已無法繼續續約，則上訴人自應返還押租金。上訴人僅就司法院院字第一九○
      九號解釋字面文義主張原審判決違誤，核無理由。
    (2)又本件上訴人主張承租人返還租賃物之義務亦為押租金所擔保之範圍，被上訴
      人未返還租賃物予上訴人前，應不得請求返還押租金。惟查，承租人所負之租
      賃物返還義務係對出租人即所有權人而言，因該項返還租賃物之義務係為保護
      所有權人而定，本件上訴人讓渡租賃契約時並非所有權人，被上訴人未將所有
      物即系爭房屋返還，亦無使上訴人受有損害之慮，即被上訴人未返還系爭房屋
      ，應僅係原所有權人即地主須是否訴請還讓房屋，或請求不當得利之問題。
    (二)本件被上訴人在八十八年五月三十一日以後使用系爭房屋係本於直接承租人之
      地位：
    (1)至被上訴人在八十八年五月三十一日到期後，仍使用系爭房屋，乃係因被上訴
      人自行與系爭房屋所有權人重新訂立租約，此有被上訴人於原審所提出之匯款
      回條可証，被上訴人迄今仍按時給付租金予各房屋所有權人，此復有八十九年
      九、十、十一月份給付租金之轉帳資料可証，是被上訴人於八十八年五月三十
      一日前使用系爭房屋係基於租賃權受讓人之地位，而八十八年五月三十一日以
      後則係本於承租人之地位而使用系爭房屋，故上訴人自不得以被上訴人未返還
      系爭房屋予原所有權人為由，拒絕返還押租金。
    (2)雖上訴人主張非全部之區分所有權人均同意出租系爭建物予被上訴人云云，但
      查，系爭區分所有權人之代表人謝海瑞九十年五月三十日準備期日到庭結證稱
    ：有固定匯入我們帳戶，是租金（？請問人等有無收到乙○○匯入之租金），
      顯見全部區分所有權人確有與被上訴人訂立新租約之意思合致，若無豈會自承
      被上訴人匯入之款項為租金。再上訴人係按各區分所有權人之應有部分依約按
      月給付租金，各區分所有權收受迄今長達一年半之時間，皆未表示任何反對意
      見，益見各區分所有權人皆同意與被上訴人訂立新租約無異。
    (3)上訴人主張其亦為地主之一，其並未同意與被上訴人訂立新租約並提出土地所
      有權狀及建物所有權為証。惟查：上訴人係於本件訴訟進行中始取得部份區分
      所有權，此揆上訴人所提之所有權相關証明文件可明，上訴人於取得上開所有
      權後並未通知被上訴人，致被上訴人仍繼續將租金給付予原所有權人，上訴人
      既未通知承租人即被上訴人，當不得以此對抗被上訴人，主張被上訴人未訂立
      新租約。
三、證據：除援用第一審所提證據外，補提出轉帳明細查詢單影本及區分所有權人名
    冊影本各一份、所有權人數及攤位戶數清單一份、同意書影本一份、租賃契約書
    影本一份為證，聲請通知證人張清友、蔡美英、謝海瑞、葉志仁、陳和茂作證。
         理      由
一、被上訴人起訴主張上訴人與被上訴人於八十七年十月十七日簽定讓渡書，約定被
    上訴人所承讓之房屋租約若到期而無法再續約時，上訴人應歸還房屋押金三百萬
    元，現該租約業已於八十八年五月三十一日屆期，因有部份房屋所有人以喬友大
    樓一、二樓管理委員會名義寄發存信函予被上訴人否認有續租之事宜，業已造成
    被上訴人之重大因擾，依讓渡書特別約定事項(一)，上訴人自應依約返還三百萬元
　　之押金，又被上訴人目前雖仍使用系爭房屋，係因被上訴人在部分房屋所有人表
　　示拒絕續租之通知後，自行與系爭房屋所有人重新訂立租約，即被上訴人在八十
　　八年五月三十一日前使用系爭房屋係基於租賃權受讓人之地位，而八十八年五月
　　三十一日以後則本於承租人之地位而使用系爭房屋，此觀原租約之承租人為上訴
　　人，而新租約之承租人為被上訴人自明。至部分之出租人雖未簽立上開租賃契約
　　，然由伊等於原租約屆至後郤收受被上訴人所匯租金觀之，顯該部分之出租人亦
　　同意與被上訴人訂立新租約，故上訴人辯稱因被上訴人未依約將系爭房屋返還所
　　有權人致渠無須返還押租金乙節，誠屬無理由，且如認被上訴人嗣後與房屋所有
　　權人訂立之租約係上訴人原租約之繼續，將使原租約成為不定期租賃，並損及房
　　屋所有權人之權益，此顯與房屋所有權人之真意相違背等語。上訴人則以被上訴
　　人所承讓彰化市○○路○段五五八號一樓金馬遊藝場之房屋租期，已於八十八年
　　五月三十一日租期屆滿，因屋主不再繼續出租，故上訴人於八十八年五月二十六
　　日以彰化三支郵局存證信函第三０七號通知被上訴人應依據兩造於八十七年十月
　　十七日所訂讓渡書特別約定事項：「(一)乙方所承讓之房屋租約（甲方原與地主之
　　租約），若到期而無法再續約，乙方不得異議，且須馬上歸還原地主，而乙方所
　　支付押金三百萬元，由甲方歸還乙方。」之記載，將房屋遷讓交還屋主。以便上
　　訴人返還房屋押金三百萬元，惟被上訴人於接到上開存證信函後，迄今仍繼續營
　　業未將房屋遷讓交還屋主，是其起訴請求上訴人應返還房屋押租金三百萬元，顯
　　與上開讓渡書特別約定事項(一)之記載不合，其請求顯無理由。又被上訴人於起訴
　　狀事實及理由欄謂部分房屋所有人則已收租金，表示願意續租云云，惟查已收受
　　租金表示願意繼續出租之房屋所有人羅陸美、王淑慧、黃慎炫、陳賴阿素、葉安
　　貴、文玉梅、黃義太、黃進生、黃採雲、陳珮偉、黃啟川、莊淑敏、黃耀慶等人
　　，事後均以存證信函通知被上訴人表示撤銷出租之意思表示，足見被上訴人謂部
　　分房屋所有人則已收受租金表示願意繼續出租云云，顯與事實不合。且系爭房屋
　　租期屆滿後，被上訴人為圖於系爭房屋繼續經營，不但未與喬友大樓一、二樓之
　　房屋所有權人訂立租約，亦未經房屋所有人之同意，即擅自將款項匯入所有權人
　　之帳戶，依法自不生租約之效力。綜上所述，系爭房屋租期已於八十八年五月三
　　十日屆滿，房屋所有人於租期屆滿後不再繼續出租，依上開讓渡書特別約定事項
　　(一)之記載，被上訴人須馬上將房屋遷讓歸還原地主，其應交還而不交還繼續占有
　　經營，上訴人自得依據此約定事項(一)之記載，於被上訴人未歸還房屋前，拒絕返
　　還房屋押金三百萬元等語置辯。是本件應審酌者為(一)被上訴人請求返還金之條件
　　是否已成就？(二)被上訴人與系爭房屋所有人就系爭房屋有無租賃權關係存在？
二、被上訴人請求返還金之條件是否已成就一節，經查：
  (一)被上訴人起訴主張：伊與上訴人於八十七年十月十七日簽定讓渡書，約定被上訴
    人所承讓之房屋租約若到期而無法再續約時，上訴人應歸還房屋押金三百萬元，
    現該租約業已於八十八年五月三十一日屆期，爰請求上訴人返還押金三百萬元，
    提出讓渡書、存證信函、律師函等件為證。上訴人則以：被上訴人所承讓彰化市
    ○○路○段五五八號一樓金馬遊藝場之房屋租期，已於八十八年五月三十一日租
    期屆滿，因屋主不再繼續出租，故上訴人於八十八年五月二十六日以彰化三支郵
    局存證信函第三○七號通知被上訴人應依據兩造於八十七年十月十七日所訂讓渡
    書特別約定事項：「乙方所承讓之房屋租約（甲方原與地主之租約），若到期而
    無法再續約，乙方不得異議，且須馬上歸還原地主，而乙方所支付押金三百萬元
    ，由甲方歸還乙方。」之記載，將房屋遷讓交還屋主，以便上訴人返還房屋押金
    三百萬元。惟被上訴人於接到上開存證信函後，迄今仍繼續營業未將房屋遷讓交
    還屋主，是其起訴請求上訴人應返還房屋押租金三百萬元，顯與上開讓渡書特別
    約定事項之記載不合，其請求顯無理由等語。
  (二)按「押租金在擔保承租人租金之給付及租賃債務之履行，在租賃關係消滅前，出
    租人不負返還之責。本件租賃關係既已消滅，承租人且無租賃債務不履行之情事
    ，從而其請求出租人返還押租金，自為法之所許。」（最高法院八十三年台上字
    第二一○八號判例參照），即承租人欲請求出租人返還押租金，必須無租賃債務
    不履行之情事，始得為之。故押租金除在擔保承租人租金之給付外，尚包含擔保
    租賃債務之履行。所謂租賃債務之履行，應包括民法第四百五十五條所定返還租
    賃物之義務。又按「押租金除當事人另有約定外，僅為擔保承租人所負租賃契約
    上債務之性質，即承租人應先履行租賃契約上之債務，始得請求返還押租金，並
    非租賃契約終止後，因出租人未返還押租金而得拒絕履行交還租賃物之義務。」
    （最高法院四十三年台上字第一一四號判決參照）。查兩造於八十七年十月十七
    日簽定讓渡書，租賃之標的為：「彰化市○○路○段五五八號一樓金馬遊藝場」
    ，房屋租金為陸拾伍萬元，每月二十五日付，並特別約定：「乙方（即被上訴人
    ）所承讓之房屋租約甲方（即上訴人，原與地主之租約），若到期而無法再續約
    ，乙方不得異議，且須馬上歸還原地主，而乙方所支付之押金三百萬元，由甲方
    歸還乙方。」此有被上訴人提出之讓渡書影本乙件（見原審卷第七頁）為憑。所
    謂「須馬上歸還原地主」，其中之地主係指上訴人而言。而被上訴人並未將該租
    賃物交還上訴人之事實，亦為被上訴人所自承。依前開說明，被上訴人須先履行
    租賃契約上之債務，亦即須先履行交還租賃物與上訴人，始得請求返還押租金，
    被上訴人於尚未將租賃物交還上訴人之前，請求上訴人返還系爭押租金參佰萬元
    與讓渡書之約定不符。
  (三)司法院院字第一九○九號解釋略以：民法第四百二十五條所謂對於受讓人繼續存
    在之租賃契約，係指民法第四百二十一條第一項所定意義之契約而言，若因擔保
    承租人之債務而授受押金，則為別一契約，並不包含在內，此項押金，雖因其所
    擔保之債權，業已移轉，應隨同移轉於受讓人，但押金契約，為要物契約，以金
    錢之交付，為其成立要件，押金權之移轉，自亦須交付金錢，始生效力，此與債
    權移轉時，為其擔保之動產質權，非移轉物之占有，不生移轉效力者無異，出租
    人未將押金交付受讓人時，受讓人既未受押金權之移轉，對於承租人自不負返還
    押金之義務。惟承租人依租賃契約所為租金之預付，得以之對抗受讓人，故租賃
    契約，如訂明承租人得於押金已敷抵充租金之時期內，不再支付租金，而將押金
    視為預付之租金者，雖受讓人未受押金之交付，亦得以之對抗受讓人等情。其意
    旨並未表明：當事人訂立租賃契約，約定由承租人交付押租金者，其交付押租金
    之目的僅在擔保承租人支付租金及賠償損害之用，故押租金契約為另一契約，不
    包括民法第四百二十一條所定租賃契約之內。又依司法院院字第一九○九號解釋
    ，出租人未將押租金交付於受讓人時，受讓人對於承租人雖不負返還押租金之義
    務，惟受讓人承受之租賃關係，係依其讓予契約內容，如為無押租金之租賃，當
    不得向承租人請求押租金之交付，如為有押租金之租賃，則除承租人尚未履行交
    付押租金者，得依原約請求交付外，若承租人已依原約將押租金交付於原出租人
    時，則其既已依約履行，受讓人如欲取得押租金以供租金之擔保，亦屬是否可向
    原出租人請求轉付之問題，其仍向承租人請求履行之交付押租金義務，於法即屬
　　不合，亦即押租金係為擔保承租人租賃債務之履行，必須於租賃關係終了，租賃
　　物已返還，承租人無債務不履行情事，始得請求返還（最高法院五十一年台上字
　　第二八五八號判例、八十一年台上字第一六三○號判決參照），是該解釋並未提
　　及當事人訂立租賃契約，約定由承租人交付押租金者，其交付押租金之目的僅在
　　擔保承租人支付租金及賠償損害之用。查押租金在擔保承租人租金之給付及租賃
　　債務之履行，在租賃關係消滅前，出租人不負返還之責，已如前述，被上訴人自
　　不得執司法院院字第一九○九號解釋請求上訴人返還押金。
  (四)綜上所述，本件兩造於八十七年十月十七日簽定讓渡書，租賃之標的為：「彰化
    市○○路○段五五八號一樓金馬遊藝場」，房屋租金為陸拾伍萬元，每月二十五
    日付，並特別約定：「乙方（即被上訴人）所承讓之房屋租約（甲方即上訴人）
    ，原與地主之租約），若到期而無法再續約，乙方不得異議，且須馬上歸還原地
    主，而乙方所支付之押金三百萬元，由甲方歸還乙方。」此有讓渡書影本可查。
    被上訴人訴訟代理人復自承房屋未返還地主（見本院卷第一○二頁），則被上訴
　　人既未依讓渡書之約定履行返還租賃物予上訴人，依上開說明，被上訴人即不得
　　請求上訴人返還系爭押租金參佰萬元之本息。
三、關於被上訴人與系爭房屋所有人就系爭房屋有無租賃權關係存在一節，經查：
  (一)被上訴人於原審主張：目前雖伊仍使用系爭房屋，係因被上訴人在部分房屋所有
    人表示拒絕續租之通知後，自行與系爭房屋所有人重新訂立租約，即被上訴人在
    八十八年五月三十一日前使用系爭房屋係基於租賃受讓人之地位，而八十八年五
    月三十一日以後，則本於承租人之地位而使用系爭房屋，此觀原租約之承租人為
    上訴人，而新租約之承租人為被上訴人自明。至部分之出租人雖未簽立上開租賃
    契約，然由伊等於原租約屆至後郤收受被上訴人所匯租金觀之，顯該部分之出租
    人亦同意與被上訴人訂立新租約，故上訴人辯稱因被上訴人未依約將系爭房屋返
    還所有權人，致伊無須返還押租金乙節，誠屬無理由。且如認被上訴人嗣後與房
    屋所有權人訂立之租約係上訴人原租約之繼續，將使原租約成為不定期租賃，並
    損及房屋所有權人之權益，此顯與房屋所有權人之真意相違背云云。
  (二)查上訴人亦為該租賃標的房屋及基地之地主之一（坐落彰化市○○段九八二地號
    面積一二九五平方公尺，應有部分一○○○○○分之一八○及彰化市○○段西門
    小段三七七之二八地號面積五四平方公尺應有部分一○○○○○分之一八○），
    上訴人所有該房屋之建號為彰化市○○段一一○一建號，面積六‧八三平方公尺
    全部，及共同使用部分民生段一一二七建號面積五五九二平方公尺，權利範圍一
    ○○○○○分之一七八，及彰化市○○段一一三○建號面積四八七‧○七平方公
    尺，權利範圍一○○○○分之二五三，此有土地所有權狀影本二件、建物所有權
    狀影本一件、建物登記謄本影本二十四件為憑（見本院卷第二八至五五頁）。惟
    被上訴人未與上訴人訂立租約，亦未將租賃房屋交還上訴人。
  (三)查系爭房屋之共有人，除羅陸美、王淑慧、黃慎炫、陳賴阿素、葉安貴、文玉梅
    、黃義太、黃進生、黃採雲、陳珮偉、黃啟川、莊淑敏、黃耀慶等人之外，尚有
    訴外人蔡秋珍、林維堅、林葛、謝春蓮、陳和茂、林宜芬、謝林美智、陳卿佑、
    上訴人甲○○、訴外人廖秀英、張淑慧、呂國榮、陳慶圓、紀林麗珠、陳洪好美
    、洪泰和等人，此有建物登記謄本為憑，均未與被上訴人續訂房屋租賃契約，此
    為被上訴人所不爭執。按共有物全部或一部之出租，屬民法第八百二十條第一項
    所定之管理行為，除契約另有訂定外，應由共有人全體共同為之。如部分共有人
    未經他共有人之同意，擅將共有物之全部或一部出租與他人，對於他共有不生效
    力（最高法院七十六年台上字第一五七一號判決參照）。是被上訴人縱有與羅陸
    美、王淑慧、黃慎炫、陳賴阿素、葉安貴、文玉梅、黃義太、黃進生、黃採雲、
    陳珮偉、黃啟川、莊淑敏、黃耀慶等人訂立系爭房屋租賃契約，縱使屬實，惟既
    未經其他共有人同意，對於他共有不生效力。
  (四)查系爭房屋已有超過三分之二所有權人均委託張清友、蔡美英、施養榆、謝海瑞
    、葉志仁、陳和茂為住戶代表並由張清友等六位住戶代表將系爭房屋出租與訴
    外人謝玉鋒，其租期自八十八年六月一日至九十三年五月三十一日止，共計五年
    ，並已收取謝玉鋒交付之第壹個月租金玖拾萬元及保證金（即押租金）參佰萬元
    ，共計參佰玖拾萬元，此有委託書影本五十七張、八十八年五月十日所訂立之房
    屋租賃契約書為憑（見本院卷第一二八至一九一頁），足見系爭房屋之所有權人
    顯不可能再將系爭房屋重複出租與被上訴人，是被上訴人抗辯伊已與系爭房屋所
    有權人成立新租賃契約云云，不足採信。
  (五)證人即系爭房屋共有人謝瑞海於本院證稱：乙○○是部分所有權人與他訂契約沒
　　有全部，我本身沒有等語；又證人蔡美英、葉志仁、陳和茂三人一致證稱：沒有
　　與乙○○寫（租約）等語。謝瑞海另證稱：我們沒有與乙○○接觸等語（見本院
　　卷第二二四、二二五頁）。足證被上訴人並未與大部分之系爭房屋所有權人合法
　　訂立租賃契約。
  (六)查已收受租金表示願意繼續出租之房屋所有人羅陸美、王淑慧、黃慎炫、陳賴阿
    素、葉安貴、文玉梅、黃義太、黃進生、黃採雲、陳珮偉、黃啟川、莊淑敏、黃
    耀慶等人，事後均以存證信函通知被上訴人表示撤銷出租之意思表示，足見被上
    訴人謂部分房屋所有人則已收受租金表示願意繼續出租云云，顯與事實不合。且
    系爭房屋租期屆滿後，被上訴人為圖於系爭房屋繼續經營，不但未與喬友大樓一
    、二樓之房屋所有權人訂立租約，亦未經房屋所有人之同意，即擅自將款項匯入
    所有權人之帳戶，依法自不生租約之效力。
四、從而，本件讓渡契約已無法繼續續約已為兩造所不爭，而兩造於八十七年十月十
    七日簽定讓渡書，租賃之標的為：「彰化市○○路○段五五八號一樓金馬遊藝場
    」，房屋租金為陸拾伍萬元，每月二十五日付，並特別約定：「乙方（即被上訴
    人）所承讓之房屋租約（甲方即上訴人），原與地主之租約），若到期而無法再
    續約，乙方不得異議，且須馬上歸還原地主，而乙方所支付之押金三百萬元，由
    甲方歸還乙方。」被上訴人訴訟代理人復自承房屋未返還地主，則被上訴人既未
    履行返還租賃物予上訴人，又被上訴人與系爭房屋所有人就系爭房屋並無租賃權
    關係存在，依上開說明，被上訴人於未返還系爭租賃物前即不得請求上訴人返還
    系爭押租金參佰萬元本息。原審判決准被上訴人之請求，於法無據，本件上訴為
    有理由，應廢棄原判決，並駁回被上訴人之請求及假執行之聲請
五、本件事證已臻明確，兩造其餘攻擊防禦方法及舉證與判決結果不生影響，毋庸一
    一審究，附此敘明。
據上論結：本件上訴為有理由，依民事訴訟法第四百五十條、第七十八條，判決如主
文。
中　　　華　　　民　　　國　　九十一　　年　　　四　　　月　　 十六　　 日
~B1民事第二庭審判長法　官　童有德
~B2　　　　　　　　法　官　翁芳靜
~B3　　　　　　　　法　官　黃永泉
右為正本係照原本作成。
如對本判決上訴，須於收受判決送達後二十日內向本院提出上訴書狀，其未表明上訴
理由者，應於提出上訴後二十日內向本院提出上訴理由書（須按他造人數附具繕本）
，並繳納送達用雙掛號郵票拾份（每份參拾肆元）。
上訴時應提出委任律師或具有律師資格之人之委任狀；委任有律師資格者，另應附具
律師及格證書及釋明委任人與受任人有民事訴訟法第四百六十六條之一第一項但書或
第二項（詳附註）所定關係之釋明文書影本。
~B 　 　　　　　　書記官　林玉惠
中　　　華　　　民　　　國　　九十一　　年　　　四　　　月　　 十七　　 日
附註：
民事訴訟法第四百六十六條之一（第一項、第二項）
對於第二審判決上訴，上訴人應委任律師為訴訟代理人。但上訴人或其法定代理人具
有律師資格者，不在此限。
上訴人之配偶、三親等內之血親、二親等內之姻親，或上訴人為法人、中央或地方機
關時，其所屬專任人員具有律師資格並經法院認為適當者，亦得為第三審訴訟代理人
。
                                                                        Ｈ
